臺灣高等法院高雄分院民事判決　　　　 92年度重上字第123號
上　訴　人　甲○○○
訴訟代理人　李昌明律師
被上訴人　　乙○○
訴訟代理人　洪茂松律師
　　　　　　林樹根律師
上 一 人
複代理人　　邱麗妃律師
上列當事人間請求土地所有權移轉登記事件，上訴人對於民國92
年10月24日臺灣高雄地方法院92年度重訴字第311號第一審判決
提起上訴，本院於94年12月14日言詞辯論終結，判決如下：
    主      文
上訴駁回。
第二審訴訟費用由上訴人負擔。
    事實及理由
一、被上訴人起訴主張：被上訴人與上訴人配偶梁萬福於民國62
    年間各出資一半，共同購買當時坐落高雄市小港區○○○段
    18之12號土地，應有部分各為2 分之1 ，並信託登記於上訴
    人名下。嗣上開土地歷經分割、重劃，改為店鎮段○○段13
    46地號等數筆土地，75年11月間，雙方合意，就坐落高雄市
    小港區○鎮段○○段1346號，面積553 平方公尺土地（下稱
    系爭土地）應有部分2 分之1 ，辦理移轉登記請求權之預告
    登記。詎89年間，上訴人竟否認被上訴人之權利，而訴請塗
    銷該預告登記，經法院判決上訴人敗訴確定。系爭土地被上
    訴人有應有部分2 分之1 ，被上訴人已於92年5 月5 日以存
    證信函向上訴人終止信託關係，並催告上訴人應將系爭土地
    應有部分2 分之1 移轉登記予被上訴人，惟上訴人均置之不
    理等情，求為命上訴人將系爭土地應有部分2 分之1 移轉登
    記予被上訴人之判決。原審為被上訴人勝訴之判決，被上訴
    人於本院為駁回上訴之聲明。
二、上訴人則以：被上訴人並未合資購買系爭土地，且兩造間就
    系爭土地並無信託關係之存在。被上訴人未曾向上訴人確認
    系爭土地預告登記之事，足徵系爭預告登記之聲請及聲請預
    告登記所附上訴人之同意書，均欠缺上訴人之意思表示。上
    訴人於75年11月16日因一併出售店鎮段1451、1528地號土地
    予訴外人陳增華，為釐清確認土地實測面積是否與所有權狀
    登載面積相符，而將系爭1346地號土地所有權狀一併交予被
    上訴人，詎竟遭被上訴人盜用辦理系爭預告登記等語，資為
    抗辯。並聲明：(一)原判決廢棄。(二)駁回被上訴人在第一審之
    訴。
三、兩造不爭執之事項：
  (一)系爭1346地號土地於75年11月28日為預告登記，所使用之印
    章、印鑑證明及戶籍謄本均為真正。
  (二)系爭土地與店鎮段1451、1528地號土地2 筆（70年7 月28
    日重劃前為店子後段18之12、18之79、18之80地號），均是
    由店子後段18之12地號土地分割而來，該18之12地號土地全
    部係62年3 月22日以買賣為原因，登記為上訴人所有，之後
    始分割為上開系爭土地等3 筆地號。
  (三)75年11月16日，上開1451、1528地號土地2 筆，及同段1450
    、1529地號土地2 筆，一同出售予訴外人陳增華，所訂立之
    土地買賣契約書為真正。
  (四)上訴人前依民法第767 條中段、第184 條及第179 條等規定
    提起塗銷預告登記之訴，訴請被上訴人應將上開預告登記塗
    銷，經台灣高雄地方法院（下稱高雄地院）以89年度重訴字
    第476 號及本院91年度重上字第82號判決上訴人敗訴，並於
    92 年3月11日確定，此有上開民事判決暨判決確定證明書附
    卷可稽，復經本院依職權調取上開民事卷宗查明屬實。
  (五)被上訴人於92年5 月5 日寄發存證信函通知上訴人終止信託
    關係，請求配合辦理系爭土地所有權移轉登記事宜，有存證
    信函為證。
四、本件兩造爭執之處，在於：(一)被上訴人是否有出資購買系爭
    土地？(二)兩造間是否有信託關係存在？(三)系爭預告登記之聲
    請書及聲請登記所附上訴人之同意書，是否欠缺上訴人之意
    思表示？(四)被上訴人請求上訴人將系爭土地應有部分2 分之
    1 移轉登記予被上訴人是否有理？茲分述如下：
  (一)被上訴人是否有合資購買系爭土地？
　1.上訴人出具之預告登記同意書明確記載：系爭土地係上訴人
    與被上訴人共同出資購買等語（原審卷第115 頁），且衡情
    被上訴人果未出資合買系爭1346地號土地，則被上訴人豈能
    持有系爭1346地號土地所有權狀辦理預告登記。上訴人雖辯
    稱：因上訴人於75年11月16日一併出售店鎮段1451、1528地
    號土地予訴外人陳增華，為釐清確認土地實測面積是否與所
    有權狀登載面積相符，而將系爭1346地號土地所有權狀一併
    交予被上訴人，詎竟遭被上訴人盜用辦理系爭預告登記云云
    ，惟查，上開店鎮段1451、1528、1450、1529地號4 筆土地
    之所有權移轉登記手續，依買賣契約第3 條約定係由買方委
    請土地代書辦理，有買賣契約書附卷可參（原審卷第181 、
    182 頁），而系爭1346地號土地並不在出售之列，何須確認
    該土地實測面積是否與所有權狀登載面積相符，是上訴人上
    開辯解，殊不足採。
  2.上訴人辯稱：店鎮段1451、1528地號2 筆土地為上訴人單獨
    購買，而1450、1529地號2 筆土地登記被上訴人名義應有部
    分6 分之1 則為被上訴人單獨購買，75年11月16日共同出售
    1450、1529、1451、1528地號4 筆土地，被上訴人僅分得14
    50、1529地號土地出售價款中之182 萬元；另1451、1528地
    號土地出售，被上訴人並未分得價金，而1451、1528地號及
    第系爭1346地號土地源自店子後段18之12地號土地分割、重
    劃而來，足見系爭1346地號土地被上訴人並未出資云云，並
    提出高雄市銀行活期儲蓄存款取款條、存入憑條、傳票、支
    票、高雄市第五信用合作社匯款解付傳票等為證，然為被上
    訴人所否認，並陳稱其有分得1451、1528地號土地出售之價
    金，亦提出高雄市第一信用合作社存款明細卡為證（本院卷
    第224 頁）。經查，證人梁萬福（即上訴人之夫）證稱：「
    ．．．賣這4 筆土地是我出面處理的，．．．，這次賣土地
    我弟弟乙○○有分到錢。」等語（本院卷第136 頁），而參
    之75年11月16日與陳增華簽訂店鎮段1451、1528、1450、15
    29地號土地之買賣契約，出賣人計有甲○○○、許瑞人、李
    老得、吳安然、洪萬成、乙○○。其中1451、1528地號土地
    2 筆，全部登記甲○○○名義；1450、1529地號土地2 筆，
    登記被上訴人應有部分6 分之1 、許瑞人、李老得、洪萬成
    各6 分之1 ，吳安然6 分之2 （原審卷第43至46、53至60頁
    、181 至182 頁）。設若如上訴人所稱1451、1528地號土地
    2 筆為梁萬福單獨購買，而1450、1529地號土地2 筆登記被
    上訴人名義應有部分6 分之1 ，為被上訴人單獨購買，則登
    記於上訴人名義之1451、1528地號2 筆土地，與1450、1529
    地號2 筆土地，彼此之間即無任何牽連，土地所有人又豈會
    將4 筆土地簽訂於同一份買賣契約上？且未分別載明買賣價
    金若干？是上訴人辯稱1451、1528地號2 筆為梁萬福單獨購
    買，而1450、1529地號2 筆登記被上訴人名義應有部分6分
    之1 則為被上訴人單獨購買云云，顯與常情有違，應無可採
    。至於上訴人提出高雄市銀行活期儲蓄存款取款條、存入憑
    條、傳票、支票、高雄市第五信用合作社匯款解付傳票等，
    僅能證明上開4 筆土地出售被上訴人有分得價金，但並不能
    證明被上訴人所分得價金僅為出售1450、1529地號2 筆土地
    之價金，而未分得出售1451、1528地號2 筆土地之價金，故
    不能執此而為有利於上訴人之認定。依上說明，足見被上訴
    人確有出資購買系爭土地。
  (二)兩造間是否有信託關係存在？
    被上訴人確有出資購買系爭土地，已如前述，而被上訴人僅
    以上訴人之名義辦理土地所有權登記而已，足見被上訴人雖
    授與上訴人超過經濟目的之權利，但僅許可上訴人於經濟目
    的範圍內行使權利，自應認兩造間已成立信託關係。
  (三)系爭預告登記之聲請書及聲請登記所附上訴人之同意書，是
    否欠缺上訴人之意思表示？經查：
　1.依該預告登記「同意書」上記載：「本人（即上訴人）所有
 　 坐落高雄市鎮1346地號、地目田、面積0.0553公
    頃，於民國69年12月間與乙○○（即被上訴人）共同出資購
    買，並以本人甲○○○名義辦理登記所有權全部在案，為保
    全乙○○對該筆土地權利移轉之請求權，爰依土地法第79條
    之1 第1項 第1 款規定，立同意書人甲○○○同意將該筆土
    地之所有權持分2 分之1 預告登記予乙○○屬實，恐口無憑
    ，特立此同意書為據，且立同意書人甲○○○與登記簿所載
    之甲○○○確屬同一人。謹呈，高雄市前鎮地政事務所，立
    同意書人：甲○○○，身分證號碼：Ｚ000000000 ，住址：
    高雄市○○區○○里○鄰○路25號，中華民國75年11月28日
    。」有該同意書影本附卷可稽（原審卷第115 頁）。而由被
    上訴人陳稱：「問：（75年11月間，在辦理本件土地預告登
    記的時候，你向誰拿資料及向誰說明要拿資料去辦預告登記
　　？）我是向我哥哥梁萬福說明要去辦預告登記，然後由我哥
　  哥的第二個兒子梁文乾把所有的資料拿到我家給我辦理。」
    「問：（你有沒有跟甲○○○說此事？）．．．，甲○○○
    不識字，什麼事情都是我哥哥在作主。」「代書何文川是我
    找的，我沒有帶代書去向甲○○○確認要辦預告登記，因
　　為我哥哥梁萬福已經同意了，而且把文件都交給我了。」等
　  語（本院卷第120 、122 頁），及本件預告登記之聲請書及
    聲請登記所附上訴人之同意書上，上訴人之印文均為真正等
    情觀之，顯見上訴人有同意系爭預告登記聲請之意思表示。
    上訴人既不能舉證證明印文被盜用，則其所辯系爭預告登記
    聲請書及聲請所附上訴人之同意書，欠缺上訴人之意思表示
    云云，核無可採。
  2.上訴人又辯稱：預告登記同意書有2 份尚有爭議云云，然查
    ，證人即地政事務所承辦人員陳戊坤證稱：「（問：本件預
    告登記是否由你承辦？為何有兩份預告登記同意書？）初審
    是我負責的，當時因為第一份預告登記書的內容不夠明確，
    我們要求當事人補正，第一份同意書上註記增刪字樣都不是
    我所為，是當事人自行更改的，我們要求當事人補正會發通
    知書，本件是由代書領回重新製作第二份預告登記同意書並
    繳回第一份的預告登記同意書，事後我們是根據補正後的第
    二份同意書辦理預告登記」、「（問：一般預告登記辦理程
    序是否有規定要將原來命補正的原始資料一併附卷，或是因
    本件特殊情形才附卷？）通常我們通知當時人領回應該補正
    的資料後，如果事後當事人一併將原來的資料送件進來，我
    們就會一併附卷不會撕掉或退回，如果當事人沒有將原始應
    補正的資料送進來也沒有關係，一般如果補正只有部份增刪
    當事人會直接在原始資料上增刪蓋章送進來附卷，若是內容
    大幅修正通常會送新的資料進來，像本件這種情形附二份資
    料的也是滿常見的」等語在卷（原審卷第140 、141 頁）。
    ，由證人陳戊坤上開證詞觀之，足認本件預告登記同意書並
    無偽造或不實之處，該預告登記自屬有效。
  3.況上訴人前依民法第767條中段所有權妨害除去請求權、民
    法第184 條第1 項侵權行為損害賠償請求權及第179條不當
    得利返還請求權之法律關係，請求塗銷系爭土地，前鎮地政
    事務所75年12月3 日鎮登7725號之預告登記，業經高雄地院
    89年度重訴字第476 號及本院91年度重上字第82號判決上訴
    人敗訴，並於92年3 月11日確定在案，此有上開民事判決暨
    判決確定證明書附卷可稽（原審卷第9 至30頁），上訴人仍
    執該預告登記無效事由再為爭執，自無可取。
  (四)被上訴人請求上訴人將系爭土地應有部分2 分之1 移轉登記
    予被上訴人是否有理？
    按，信託關係因係本於信託人與受託人間之信任而成立，故
    受託人之受託事務，在無其他特別約定之情形下，於信託人
    終止信託關係後，受託人即負有返還信託財產與信託人之義
    務。本件被上訴人就系爭土地應有部分2 分之1 信託登記在
    上訴人名下，而被上訴人已於92年5 月5 日以存證信函終止
    雙方信託關係，有高雄地方法院存證信函第02380 號為證（
    原審卷第31至33頁）。上訴人於被上訴人終止信託關係後，
    即應將系爭土地應有部分2 分之1 返還予被上訴人。
五、綜上所述，被上訴人本於信託物返還請求權之法律關係，請
    求上訴人將系爭土地應有部分2 分之1 移轉登記予被上訴人
    ，為有理由，應予准許。原審為上訴人敗訴之判決，並無不
    合，上訴意旨指摘原判決不當，求予廢棄改判，為無理由，
    應予駁回。
六、據上論結，本件上訴為無理由，依民事訴訟法第449 條第1
    項、第78條，判決如主文。
中　　華　　民　　國　　94　　年　　12　　月　　28　　日
                            民事第五庭
                                  審判長法官    蔡明宛
                                  法      官    黃國川
                                  法      官    曾錦昌
以上正本證明與原本無異。
如對本判決上訴，須於判決送達後20日內向本院提出上訴狀，其
未表明上訴理由者，應於上訴後20日內向本院提出上訴理由書（
均須按他造當事人之人數附繕本）。上訴時應提出委任律師或具
有律師資格之人之委任狀，並依附註條文規定辦理。
中　　華　　民　　國　　94　　年　　12　　月　　28　　日
                                  書  記  官    王婉蓉
附註：民事訴訟法第466 條之1 ：對於第二審判決上訴，上訴人
應委任律師為訴訟代理人，但上訴人或其法定代理人具有律師資
格者，不在此限。
上訴人之配偶、三親等內之血親、二親等內之姻親，或上訴人為
法人、中央或地方機關時，其所屬專任人員具有律師資格並經法
院認適當者，亦得為第三審訴訟代理人。第1 項但書及第2 項情
形，應於提起上訴或委任時釋明之。
